【裁判字號】    89,上,241
【裁判日期】    901211
【裁判案由】    清償借款
【裁判全文】
臺灣高等法院高雄分院民事判決  八十九年度上字第二四一號
      上  訴  人  乙○○
      被上訴人    彰化商業銀行股份有限公司
      法定代理人  甲○○
右當事人間請求清償借款事件，上訴人對於中華民國八十九年七月五日臺灣屏東地方
法院八十八年度訴字第六０二號第一審判決提起上訴，本院判決如左：
      主      文
上訴駁回。
第二審訴訟費用由上訴人負擔。
      事      實
甲、上訴人方面：
一、聲明：求為判決：(一)原判決不利於上訴人部分廢棄。(二)上開廢棄部分，被上訴人
    在第一審之訴駁回。
二、陳述：除與原判決之記載相同，茲以引用外，補稱：
  (一)被上訴人引用劉天賜於刑事案件中（台灣屏東地方法院刑事庭八十八年自字第十
    二號），聲稱本件借款係劉天賜與訴外人黃採敏（即上訴人乙○○之妻）間因合
    算雙方投資買賣不動產利潤後所應付之金額，然因黃採敏無現金，故以其夫之土
    地為擔保，向被上訴人借系爭款項以為支付，上訴人否認之。查劉天賜既係系爭
    借款之連帶債務人，且依上訴人之主張，劉天賜不無訛詐系爭借款之嫌，又依其
    所供，系爭借款既係伊借用王河霖名義向被上訴人借得後，轉帳給伊，則上訴人
    若受敗訴判決，自可減輕其給付，是劉天賜之詞，不應遽採，又依被上訴人於原
    審所提出之不動產契約書及協議書記載訴外人黃採敏與劉天賜合資購買土地乙節
    ，縱令係真實，其亦是民國八十四年四月間之事，而本件系爭借款則係八十三年
    一月間之事，豈有尚未投資，即於一年前即分配利潤，是劉天賜之言，有違常情
    甚遠，毫不足採。
  (二)系爭借款王河霖係於八十三年一月二十四日向被上訴人提出申請，被上訴人並於
    同日即予核貸，且准予核貸時並未對之徵信對保，又王河霖於向上訴人申請前，
    於八十三年一月二十二日即已先向屏東縣東港鎮地政事務所申辦抵押權登記，足
    證劉天賜實早已取得上訴人之權狀等資料，再以王河霖為人頭違法貸得系爭款項
    ，而非先徵得上訴人之同意後，再依正常貸款手續提出申請後再設定抵押權，是
    上訴人主張縱令先前曾將土地權狀交與劉天賜，其目的亦係在依其建議委託鄭登
    財向被上訴人借款，而無為王河霖連帶保證之意，應信而有徵。
  (三)證人林竹謙本身即為被上訴人之信用部主任，本件借款核貸手續確有瑕疵，並有
    勾結冒貸之重大嫌疑，既由其承辦，其乃利害關係人，證詞難免偏頗，況以其在
    原審證稱「‧‧‧約定書是他親自簽名，農會也是金融機構，本件借據上簽名不
    是他（按指上訴人）簽，因他不會簽名，請他人簽名」，然又主張對保約定書係
    乙○○親自簽名，其就系爭借據證稱乙○○不會簽名，故由他人代簽（究由何人
    代簽，其未說明，自有隱情），但對保時則又謂乙○○會自行簽名，前後矛盾，
    已難憑信，再填寫系爭借據及對保書之日期均在八十三年一月二十四日，衡情上
    訴人自不可能忽而會自己簽名，忽而不會之理，足見系爭借貸之作業，應係集體
    違法之冒貸，故作業甚為急迫，又倘證人林竹謙果真於核貸前對上訴人乙○○對
    保，衡情上訴人既已於該日上午至農會辦公室，自應在被上訴人辦公室內為之，
    怎可能同日再由當時擔任信用部主任林竹謙再到明正代書事務所對保？足見該對
    保書縱令係由上訴人簽名，亦顯非與被上訴人辦理系爭貸款作業一併為之，再參
    以該對保書固記載對保時間為八十三年一月二十四日，然確未記載究係對何人之
    何筆債務為保證之意，自難遽認上訴人應對系爭借款負連帶保證責任。
  (四)按保證人向債權人表示為主債務人擔保付款，亦屬契約之一種，故須當事人互相
    表示意思一致始能成立，本件上訴人固自承其曾於八十三年一月間偕同其妻黃採
    敏及劉天賜等人至明正代書事務所提出其所有權狀並在書類上蓋章簽名，惟若非
    上訴人受誘騙所簽，亦係依劉天賜建議欲委託鄭登財代辦自己貸款手續而簽，並
    無為王河霖連帶保證之意思，蓋以本件借款之主債務人為王河霖，而上訴人夫婦
    與王河霖並不相識，亦無任何金錢往來，豈有為其擔保借款之理？又苟如被上訴
    人主張係上訴人之妻黃採敏為給付劉天賜投資不動產之利潤，則因劉天賜之詞，
    均與事實不合，上訴人否認之已如前述，此外，上訴人既別無擔保系爭借款之原
    因，則上訴人縱令有在書類上簽名蓋章，亦顯無保證之意思，其表意不一致，憑
    何科以上訴人給付責任？
  (五)抑有甚者，上訴人在明正代書事務所所簽名蓋章之書類，應係授信約定書（即對
    保書），原審比對上訴人之筆跡者，亦係此授信約定書，惟查本件借款之文件除
    此授信契約書外，尚有申請書及借據等，而該借據及申請書均無上訴人之本人簽
    名反蓋章，是以能夠單憑該授信約定書上有上訴人之簽名蓋章，即謂上訴人應有
    連帶保證之意思，亦甚有疑義，查該授約定書僅係一印刷條款之格式文件，其上
    並無清楚表明上訴人應為何人之何筆借款為擔保之文字，且其與申請書及借據又
    係單獨各自一紙之文件，況以被上訴人之信用部主任林竹謙亦供稱對保係在明正
    代書事務所內為之，而上訴人則自始即否認有與王河霖等人至林邊鄉農會辦公室
    在借據或申請書上簽名蓋章，亦足見王河霖、劉天賜在該會辦公室內填寫申請書
    借據顯與上訴人在對保書上簽名蓋章顯非係同時併行為之，此二方行為之間有何
    連結關係？而得以導出上訴人在授信契約書上簽名蓋章，即有為王河霖保證之法
    律效果。
三、證據：除援用原審所提證據方法外，補提：異議狀影本一件、委任狀影本三件、
    送達證書影本一件。
乙、被上訴人方面：
一、聲明：求為判決：(一)上訴駁回。(二)如受不利判決，願供擔保請准免為假執行。
二、陳述：除與原判決之記載相同，茲以引用外，補稱：
  (一)上訴人否認抵押借款且未同意連帶保証，究否屬實？
  1.查上訴人與劉天賜以第一審共同被告王河霖為借款人名義，向被上訴人農會申貸
    新台幣（下同）九百十萬元，於八十三年一月二十四日完成對保手續後，當日即
    將該款撥入王河霖帳號○○一九五︱七活期存款帳戶內，並提出全部轉存共同被
    告劉天賜帳號○三三六一︱七活期儲蓄存款帳戶，且劉天賜同日內提出五百十二
    萬七千餘元，為上訴人乙○○清償前借貸九百九十五萬元之利息兩筆共一百六十
    一萬五千七百十五元，為王河霖清償前借貸四百五十萬元之利息兩筆五十八萬七
    千五百五十元，及清償劉天賜前借貸四百二十五萬元和五百七十萬元之利息四筆
    共一百六十一萬兩千四百五十六元，此有交易明細表一紙，收入傳票，支出傳票
    以及取款憑條十四張佐証，足見兩造間確有消費借貸之事實，且上訴人為借款之
    連帶保証人不容空言否認。
  2.上訴人除系爭之借款外，尚有新台幣八十萬元及三百五十萬元之貸款二筆，均為
    連帶保証人，且蓋用同一之印鑑章，豈能否認貸款事實，且八十萬部份已經屏東
    地方法院發給八十七年促字第二二九一三號支付命令確定。
  (二)上訴人堅稱其所有不動產遭拍賣係事後閱卷始知悉實情為何？
  1.查上訴人因上開借款提供其本人所有坐落屏東縣林邊鄉○○○段二○六號面積○
    ‧一二二四公頃，同段二一八號面積○‧一九五一公頃及座落屏東縣南州鄉○路
    ○段五三二號面積○‧二五三六公頃等三筆土地，為被上訴人設定抵押權擔保，
    因無法償還，經被上訴人聲請台灣屏東地方法院八十四年二月二十七日以八十四
    年拍字第二一○號裁定准予拍賣，迄八十七年五月二十五日作成分配表實行分配
    ，期間長達三年三月，歷經七次拍賣，且八十六年七月二十三日上訴人提出聲明
    異議狀，「主張其不動產第一次拍賣價格為一千九百萬元，至第六次拍賣降價為
    六百四十萬四千元，請求停止拍賣」云云，益証已合法收受送達自始即知借貸情
    形，況如抗辯所稱上訴人之妻黃採敏向劉天賜表示因種植蓮霧需費成本，擬向被
    上訴人農會借貸一百萬元，始提出土地所有權狀等語，姑且不論如前所述上訴人
    茍係被盜用印鑑作保，為何不動產遭拍定之前歷經數年均無異議，抑且不動產價
    值最初拍賣，為一千九百萬元，僅借款一百萬元何需抵押三筆土地？所稱根本毫
    無理由，不足採信。
  2.次按上訴人抵押之土地三筆，經被上訴人聲請屏東地方法院先後拍賣兩次，第一
    次八十四年執字第一○二三號，鑑價函由其妻黃採敏收受，（該案因清償部分撤
    回執行），第二次八十五年執字第三八三號鑑價函及拍賣通知由其長媳嫘吉娜收
    受，強制管理命令由其長子陳福全收受‧拍賣通知兩次由上訴人收受，追繳契據
    及拍賣通知一次由其妻黃採敏收受，分配表及通知由其次子陳恩祥收受，至於同
    案一審被告劉天賜僅代替收受送達一次而已，足見所稱拍賣情形完全不知存屬虛
    構，況八十五年九月五日收受底價意見函後，同年月九日即具狀向法院聲明異議
    擬提高鑑價，八十七年七月三日委任黃政雄律師提出委任狀，並附國民身分証正
    反面一紙，則其強指係受劉天賜矇騙，印章遭偽造使用云云，片面飾詞彰彰明甚
    。
三、證據：除援用原審所提證據方法外，補提：交易明細表一紙，支出傳票一張，收
    入傳票十張，取款憑條三張，民事裁定一件，拍賣通知七件，分配表及通知二件
    ，聲明異議狀一件，當選證明書一紙，借據二紙，支付命令、確定證明書各一件
    ，送達證書十件，委任狀，民事異議狀各一件，戶籍謄本一份，印鑑卡、同意書
    、財政部函各一件影本。
      理      由
一、本件被上訴人屏東縣林邊鄉農會之信用部業經彰化商業銀行受讓接管易為林邊分
    行，被上訴人爰依民事訴訟法第一百七十五條第一項規定，聲明承受訴訟，依法
    尚無不合，應予准許，合先敘明。
二、本件被上訴人起訴主張：借款人王河霖於八十三年一月二十四日以伊及劉天賜為
    連帶保證人，向被上訴人借款九百十萬元，約定清償期為八十五年一月二十四日
    ，利息按週年利率百分之十一計算，如未依約清償本金或利息即視為全部到期，
    逾期清償在六個月以內者按上開利率百分之十，逾期超過六個月者按上開利率百
    分之二十計付違約金，詎王河霖未按時清償，迄今尚欠本金三百八十五萬二千零
    四十六元等情，求為命上訴人應連帶給付上開金額及利息與違約金（原審判決同
    案被告劉天賜、王河霖敗訴後，未據渠等聲明不服，已告確定）。
三、上訴人則以：伊遭人偽造印鑑變更登記申請書，擅自變更伊印鑑並申請印鑑證明
    ，憑以向被上訴人借貸，其並無該印章，文件上之簽名亦非伊所為，伊未向被上
    訴人借款九百十萬元，且若欲借款，依理應自任借款人，由被上訴人交付予伊；
    其僅曾於八十三年一月間因種植蓮霧需費成本，由伊妻黃採敏及劉天賜陪同下前
    往明正代書事務所，提出伊所有權狀並在伊提出之書類上蓋章簽名，然並未見被
    上訴人放款通知；又伊未至被上訴人辦公室對系爭借款表示願負連帶保證之意思
    ，而以此鉅額貸款，伊若確有連帶保證之意思，被上訴人為何未要求伊蓋用留存
    於農會之方形印鑑章；且王河霖非農會會員，被上訴人於核貸時卻未對其徵信對
    保，且申請與放款均同日完成，倘被上訴人有為伊對保，自應在辦公室內為之，
    如何再至明正代書事務所對保，足見對保約定書縱為伊親簽，亦係他人自行以乙
    ○○名義為連帶保證人貸款後再持空白格式誘騙伊簽名等語，資為抗辯。
四、查本件被上訴人主張王河霖於八十三年一月二十四日邀劉天賜及上訴人乙○○擔
    任連帶保證人，向被上訴人借款九百十萬元，約定清償期為八十五年一月二十四
    日，利息按週年利率百分之十一計算，逾期超過六個月以內者按上開利率百分之
    十，逾期超過六個月者按上開利率百分之二十計付違約金，詎借款人王河霖未按
    時清償，迄今尚欠本金三百八十五萬二千零四十六元等情，業據提出借據、授信
    約定書、借款人王河霖帳號00000－0－0交易明細表及催收款項帳為證，
    又上訴人於八十三年一月二十日，以其所有之屏東縣林邊鄉○○○段二一八、二
    ０六地號及南州鄉○路○段五三二地號土地三筆，為借款人王河霖向被上訴人所
    申貸之系爭借款，設定一千一百萬元之最高限額抵押權，存續期限為八十三年一
    月二十日至一一三年一月二十日，經被上訴人分別於八十四年四月十二日、八十
    五年一月十九日，以借款人王河霖於八十三年一月二十四日借得系爭款項未依約
    履行債務，已向原審法院聲請拍賣抵押物，其中林邊鄉○○○段二一八地號土地
    並為第三人承受在案，經本院調閱原審八十四年度執字第一０二三號、八十五年
    度執字第三八三號執行案卷，經核無誤，且於該二執行案上訴人均未爭執其未提
    供抵押物供借款人王河霖之借款為擔保，堪認被上訴人上開主張為真實。足見系
    爭貸款與上訴人提供上開不動產所擔保之貸款債務為同一筆，惟上訴人以並無擔
    任借款人王河霖之連帶保證人置辯。經查：
  (一)系爭借據上連帶保證人欄上訴人之署名，固非為上訴人親自所為，已為承辦系爭
    貸款業務之證人林竹謙於原審結證稱：「‧‧‧約定書是他（指上訴人）親自簽
    名，農會也是金融機構，本件借據上簽名不是他（指上訴人）簽，‧‧‧」（見
    原審卷八十九年六月九日準備程序筆錄），亦為被上訴人所不爭執，堪認系爭借
    據上上訴人之姓名確非上訴人所簽署。惟查，系爭授信約定書對保上訴人名義係
    上訴人親自簽名，業經承辦是項業務之證人林竹謙於原審結證屬實。雖法務部調
    查局函覆本院稱：「本案待鑑定之授信約定書對保簽章上『乙○○』簽名字跡，
    其運筆僵滯、不順，筆劃欠自然；由於該字跡可能未表現出書寫者正常書寫特性
    ，故欠難與乙○○當庭筆跡比對異同。」云云（見本院卷該局九十陸二字第九０
    ０六二三０二號函），惟該局並未斟酌上訴人因不識字，僅會書寫自己姓名，自
    然其運筆自然生澀、僵滯、不順，筆劃欠流暢，本院比對上訴人於原審提出委任
    書狀上載明為其親簽之簽名（見原審卷第一一九頁），及上訴人於原審當庭書寫
    姓名十遍之字跡（見原審卷第一一五頁），其整體筆勢、神韻、字跡間隔、筆劃
    之轉折等各項特徵，與授信約定書對保上訴人名義之簽名均相吻合，洵堪認定該
    約定書上對保簽章處上訴人名義為上訴人親自簽名。上訴人主張授信約定書上上
    訴人名義非其簽名云云，並不可採。
  (二)至上訴人主張八十三年一月二十日申請變更印鑑證明，並非上訴人或其配偶所申
    請，應為偽造之申請云云。惟查，辦理變更印鑑需由當事人親自辦理，而上訴人
    於上開日期辦理前一日曾委託其配偶黃採敏代為辦理，由於辦理當時仍為人工作
    業時期委託書係印於申請書背面，黃採敏於當日（即八十三年一月十九日）已將
    委託書填寫完畢但尚未蓋章並攜回，隔日（即八十三年一月二十日）由上訴人親
    自辦理印鑑變更手續並申請印鑑證明二份，但申請印鑑證明並未重寫申請書而以
    八十三年一月十九日所填並攜回之申請書提出申請，此由申請人原填黃採敏後劃
    除改上訴人名義可看出，此有屏東縣林邊鄉戶政事務所八八屏林戶字第０七八九
    號函影本附卷可稽，並比對印鑑變更申請書、印鑑證明申請書上上訴人姓名及黃
    採敏於原審當庭書寫上訴人姓名之字跡（見原審卷第一一六頁），其整體筆勢、
    神韻、字跡間隔、筆劃之轉折等各項特徵均相吻合，堪認上開公文指稱申請書上
    訴人名義係黃採敏書寫為真實，因此，上訴人利用黃採敏先前已填妥之申請書，
    再由本人親自前往辦理，經戶政事務所核對無誤後核發印鑑明，自與上訴人自書
    其名義申請系爭印鑑明無異，足證系爭變更印鑑申請及申請印鑑證明，確係由上
    訴人親自辦理。是上訴人上開主張，顯不可採。
  (三)本件系爭借據上連帶保證人欄上訴人之署名，固非上訴人親自所為，而不生簽名
    之效力。然簽名，得以蓋章代之（民法第三條第二項參照），該借據上所蓋用上
    訴人乙○○之印文，與上訴人八十三年一月二十日變更印鑑證明後所留存之印文
    ，及八十三年一月二十四日授信契約書所蓋用上訴人乙○○之印文，均相符合，
    且授信契約書對保簽章欄乃上訴人親自簽名，足徵上訴人確有為系爭借款擔任連
    帶保證之意，上訴人自應負連帶保證人責任。另上訴人主張對保時應在被上訴人
    辦公室為之，怎可在到明正代書事務所辦理，且授信契約書未載明為何人保證云
    云。茲因保證契約為諾承契約，因當事人雙方表示意思一致而成立，對保（即授
    信契約書之簽署）並非必要手續，因此，對保於何處為之，不影響保證契約之成
    立，系爭授信契約書雖未載明為何人擔任保證人，惟綜合上訴人先前所簽立之借
    據，及上訴人同時為系爭借款提供不動產設定抵押權，復簽立系爭授信契約等情
    觀之，足認上訴人係為系爭借款擔任連帶保證人而簽署授信契約書，上訴人上開
    主張，洵不可採。又上訴人主張其與借款人並不熟識，亦無金錢往來，豈有為其
    擔保借款之理云云，然則上訴人與借款人內部關係如何，並非被上訴人所應知悉
    ，所辯亦無足採。
五、綜上所述，被上訴人依消費借貸及連帶保證之法律關係，請求上訴人應與原審同
    案被告劉天賜、王河霖連帶給付三百八十五萬二千零四十六元，及自八十四年四
    月二十五日起至清償日止，按週年利率百分之十一計算之利息，暨自八十四年五
    月二十五日起至清償日止，逾期在六個月以內部分按上開利率百分之十，逾期超
    過六個月部分按上開利率百分之二十計算之違約金，為有理由，應予准許。原審
    為上訴人敗訴之判決，並無不合。上訴意旨，指摘原判決不當，求予廢棄，為無
    理由，應予駁回。
六、據上論結，本件上訴為無理由，依民事訴訟法第四百四十九條第一項、第七十八
    ，判決如主文。
中      華      民      國    九十      年    十二    月      十一      日
                                      臺灣高等法院高雄分院民事第四庭
~B1審判長法官  王錦村
~B2法      官  林紀元
~B3法      官  曾錦昌
右為正本係照原本作成。
如對本判決上訴，須於判決送達後二十日內向本院提出上訴狀，未表明上訴理由者，
，應於上訴後二十日內向本院提出理由書（均須按他造當事人之人數附繕本）。上訴
時應提出委任律師或具有律師資格之人之委任狀，並依附註條文規定辦理。
中      華      民      國    九十      年    十二    月      十四      日
~B法院書記官  張文斌
附註：
民事訴訟法第四百六十六條之一：
對於第二審判決上訴，上訴人應委任律師為訴訟代理人，但上訴人或其法定代理人具
有律師資格者，不在此限。
上訴人之配偶、三親等內之血親、二親等內之姻親，或上訴人為法人、中央或地方機
關時，其所屬專任人員具有律師資格並經法院認為適當者，亦得為第三審訴訟代理人。
第一項但書及第二項情形，應於提起上訴或委任時釋明之。
                                                                        Ｆ


司法院資訊處製作；財團法人民間司法改革基金會備份。
